臺灣新竹地方法院民事判決　九十年度重訴字第一二四號
　　原　　　　告　聯邦商業銀行股份有限公司
　　法定代理人　　丙○○
　　訴訟代理人　　己○○
　　送達代收人　　己○○
　　被　　　　告　戊○○
　　兼訴訟代理人　丁○○
　　被　　　告　　甲○○
　　被　　　告　　乙○○
右當事人間確認租賃關係不存在事件，本院判決如左：
    主    文
確認被告戊○○與被告甲○○間就坐落新竹市○○段○○段一九九之三地號土地上建
物即門牌號碼新竹市○○街十六巷十六號房屋之租賃關係不存在。
確認被告丁○○與被告乙○○間就坐落新竹市○○段○○段一九九之二地號土地上建
物即門牌號碼新竹市○○街十六巷十八號房屋之租賃關係不存在。
原告其餘之訴駁回。
訴訟費用由被告負擔二分之一，餘由原告負擔。
    事實及理由
甲、程序方面：
    本件被告甲○○經合法通知，未於言詞辯論期日到場，核無民事訴訟法第三百八
    十六條各款所列情形，爰依原告聲請，由其一造辯論而為判決。
乙、實體方面：
一、原告起訴主張：訴外人趙文宗於民國八十四年間，邀同被告戊○○、丁○○為連
    帶保證人，向原告借款新台幣（下同）八百九十萬元，並提供被告戊○○所有坐
    落新竹市○○段○○段一九九之三地號土地及其上建物即門牌號碼新竹市○○街
    十六巷十六號房屋，及被告丁○○所有坐落新竹市○○段○○段一九九之二地號
    土地及其上建物即門牌號碼新竹市○○街十六巷十八號房屋，設定抵押權，以擔
    保前開借款債權之清償，詎第三人趙文宗僅繳息至八十五年三月十一日，依據借
    款契約視為全部借款已屆清償期，經原告聲請本院核發八十五年度促字第五五二
    四號支付命令，原告依該確定之支付命令執行未果，而換發八十六年度執孟字第
    五○○三號債權憑證，原告依上開債權憑證聲請本院八十八年度執孟字第六三三
    一號強制執行，拍賣上開不動產，惟因被告四人向本院執行處陳報房屋有租賃關
    係，致無人應買，影響原告法律上利益。惟上開二棟房屋曾經本院八十五年度執
    字第三七九四號強制執行事件進行拍賣，於八十五年十二月至八十八年三月拍賣
    期間，當時僅有訴外人劉思玨、林柯富美陳報租賃關係，嗣後本院八十八年度執
    孟字第六三三一號再執行同一標的時，被告丁○○竟又陳報上開房屋分別由被告
    甲○○、乙○○承租之，經本院執行處實施訊問，於九十年六月六月傳訊時，被
    告丁○○與被告甲○○、被告乙○○對於租賃契約訂立之細節、有無要求調漲租
    金等問題，敘述不一，足見其等間所為之租賃契約係通謀而為虛偽之意思表示甚
    明，依民法第八十七條之規定，應當然無效，為此起訴請求確認系爭房地之租賃
    關係自始不存在。並聲明：(1)確認被告戊○○與被告甲○○間就坐落新竹市○○
    段○○段一九九之三地號土地及其上門牌號碼新竹市○○街十六巷十六號房屋之
    租賃關係不存在。(2)確認被告丁○○與被告乙○○間就坐落新竹市○○段○○段
    一九九之二地號土地及其上建物即門牌號碼新竹市○○街十六巷十八號房屋之租
    賃關係不存在。
二、被告則以：被告戊○○與被告甲○○間就新竹市○○街十六巷十六號房屋之租賃
    關係，及被告丁○○與被告乙○○間就新竹市○○街十六巷十八號房屋之租賃關
    係，確實存在。被告戊○○與被告丁○○向原告辦理貸款手續時，有告知銀行人
    員上開房屋訂有租約，惟銀行人員仍要求被告戊○○、丁○○簽具切結書，房屋
    於八十五年被查封時，原承租人林柯富美，及另一承租人劉思玨之母有在場，亦
    有提供租約給法院，十六號房屋係林柯富美先來承租，晚一、二個月被告甲○○
    才來簽約，被告甲○○住一樓，訴外人林柯富美住二樓，三樓共用曬衣服，訴外
    人林柯富美死亡後，整棟房屋由被告甲○○居住，另十八號房屋是被告乙○○先
    來承租，其後訴外人劉思玨才住進來，被告乙○○是住二、三樓後半部，訴外人
    劉思玨住前半部，劉思玨搬走後，就只有被告乙○○在住等語置辯。並聲明：請
    求駁回原告之訴。
三、本件兩造之爭點為被告戊○○與被告甲○○間，被告丁○○與被告乙○○間就上
    開房屋之租賃關係是否存在？經查：
  (1)本院八十八年度執字第六三三一號強制執行事件，九十年六月六月就系爭房屋傳
    訊被告四人時，關於江山街十六巷十六號房屋租約，被告丁○○陳稱：「（是誰
    和甲○○簽約？）是我本人，在我家裡，．．．．是甲○○本人過來，契約是除
    他名字外，其餘都寫好，租金與租期都是在他來之前都寫好了，他來之後才寫他
    名字，他名字是我寫的，全部契約含他名字問好之後都是由我寫，印章是他帶來
    當面蓋的，．．因他說不識字，所以才由我代簽的．．．，我從無提及漲房租的
    事」。而被告甲○○則稱：「我契約是和丁○○簽的，．．．我是和三個小孩住
    在那邊，我住一樓，（二房東）他住二樓，當初出租人是寫丁○○，另甲○○之
    字是我叫兒子簽的，契約書除我名字甲○○三個字是我兒子代寫，其他都是丁○○寫好的，．．．簽約我是簽到九十五年，過了一陣子後，他是有說要漲房租，
    我有跟他說房子不好」。關於江山街十六巷十八號房屋租約，被告丁○○陳稱：
    「（乙○○何時租屋？）約八十三年，應是乙○○先租房子，契約都是在我家寫
    的，．．．是他本人來，契約是之前寫好說好，他來時拿押金，簽約之前我先將
    契約內容含承租人姓名都寫好了，來就交押金蓋章就好了，所以整個契約都是我
    的字跡，無他的字跡，後來又有人來租，是劉先生跟我說他要租房子，．．．另
    我不知法院有來查封，是到拍賣時我才租的，租期很長，但我們從來沒有提漲房
    租的事」，被告乙○○則陳稱：「我是和丁○○租的，簽約是在他家和他本人簽
    約，是一邊商量租約條條一邊填寫契約，．．．契約是我親自簽名蓋章，除我外
    還有劉先生劉太太在住，他們比我早住，是丁○○說還有人要來分租」，上開陳
    述內容，業經本院調閱八十八年度執字第六三三一號強制執行事件卷宗查明無誤
    。被告丁○○、甲○○、乙○○對於訂立租約由何人簽名，有無提及調漲租金之
    事，陳述互有矛盾，雖被告乙○○事後翻異前詞，另稱租約上承租人之簽名是被
    告丁○○所寫，及訴外人劉思玨較晚搬入系爭房屋云云，惟其如確實為系爭房屋
    之承租人，對上開重要事實應有明確認知，並無誤認之可能，其於本件起訴後所
    為變更陳述，應屬事後勾串，不足採信。
  (2)另查，系爭兩棟房屋連同坐落之基地，曾經本院八十五年度執字第三七九四號強
    制執行，該案於八十五年七月四日查封時，查封筆錄雖記載：據現住人稱係向債
    務人承租，詳細賃關係由債權人代理人另行查報，惟事後承租人僅向本院提出二
    份租約，分別載明十六巷十六號房屋為林柯富美承租，租期自八十三年十月二十
    日至九十五年十月二十日，月租一萬四千元。十六巷十八號房屋為劉思玨承租，
    租期自八十四年五月三十日至九十九年五月三十日，月租七千元，且並未載明僅
    出租建物之某部分或某樓層，該案歷經七次拍賣（六次拍賣加上另行估價拍賣）
    ，最後一次拍賣時間為八十八年三月間，各次拍賣公告均送達執行債務人即被告
    戊○○、被告丁○○，在長達二年多之期間，被告四人從未向本院陳報尚有被告
    甲○○及被告乙○○之租約存在，而本院執行處查封之封條係張貼於系爭房屋大
    門上，證人劉思玨未將其撕去，被告乙○○回家時均由大門進出等情，為證人劉
    思玨證述在卷，並為被告乙○○所自承（見本院九十一年一月七日言詞辯論筆錄
    ），被告甲○○及被告乙○○對於系爭房屋遭原告聲請強制執行之事實，應知之
    甚明，衡諸常情，被告甲○○及被告乙○○如確為承租人，應積極向本院陳報租
    約，使本院知悉承租事實，並記載於拍賣公告，以利日後主張民法第四百二十五
    條規定買賣不破租賃之權利，避免與拍定人產生糾紛，被告乙○○雖辯稱其大部
    分時間住娘家，只有二、三天回去系爭房屋一次，回去是睡覺，又先稱不知房屋
    在八十五年被查封，後改稱有聽房東及鄰居談起，但沒有想到要向院陳報云云，
    其抗辯顯與常理不符，不足採信。
  (3)再查，以台灣目前地狹人稠之情況下，不動產價格恆隨時間之經過而調漲，故一
    般房屋租賃契約，如期限較長，均約定調漲租金之條款，以因應不動產價格及物
    價逐漸高漲之趨勢，惟被告甲○○之租約，租期自八十三年十二月二十五日至九
    十五年十月二十日，被告乙○○之租約，租期自八十三年十二月十八日至九十九
    年十二月二十八日，租期分別長達十二年及十六年，租金均僅有四千元，且未約
    定調整租金之條款，亦與常情有違，另依被告所述，訴外人林柯富美與被告甲○○，訴外人劉思玨與被告乙○○，分別承租使用系爭十六號、十八號房屋各一半
    之面積，惟支付之租金、押金卻顯不相當，亦有可疑之處。
  (4)證人劉思玨雖附合被告被告丁○○、乙○○之說詞，謂被告乙○○確有承租江山
    街十六巷十八號房屋，惟被告間租賃關係既有上開疑點，而證人劉思玨與被告丁○○間租約同樣有上開(3)所述不合理之處，本院認為證人所述尚難採為有利於被
    告之證據。
四、綜上，本院認為被告戊○○與與被告甲○○間就新竹市○○街十六巷十六號房屋
    租約及被告丁○○與被告乙○○間就新竹市○○街十六巷十八號房屋租約，均為
    逃避強制執行所訂立，係通謀虛偽之意思表示，按民法第八十七條規定：「表意
    人與相對人通謀而為虛偽意思表示者，其意思表示無效」。從而，原告提起本訴
    ，請求確認被告戊○○與被告甲○○間就坐落新竹市○○段○○段一九九之三地
    號土地上建物即門牌號碼新竹市○○街十六巷十六號房屋之租賃關係不存在；及
    確認被告丁○○與被告乙○○間就坐落新竹市○○段○○段一九九之二地號土地
    上建物即門牌號碼新竹市○○街十六巷十八號房屋之租賃關係不存在，為有理由
    ，應予准許。
五、至於原告請求確認被告戊○○與被告甲○○間就坐落新竹市○○段○○段一九九
    之三地號土地之租賃關係不存在；及確認被告丁○○與被告乙○○間就坐落新竹
    市○○段○○段一九九之二地號土地之租賃關係不存在部分，經查，被告等四人
    提出之租約，僅為房屋租賃契約，並非土地租賃契約，被告亦未主張土地部分有
    租賃關係，故本院認為原告一併請求確認土地之租賃關係不存在，並無確認之利
    益，應予駁回。
六、結論：原告之訴為一部有理由，一部無理由，依民事訴訟法第三百八十五條第一
    項前段、第七十九條但書，判決如主文。
中　　　華　　　民　　　國　　九十一　　年　　　一　　　月　　二十八　　日
                                  臺灣新竹地方法院民事第二庭
~B法　　　官　彭洪英
右為正本係照原本作成。
如對本判決上訴，須於判決送達後廿日內向本院提出上訴狀。
~B法院書記官　吳美雲
中　　　華　　　民　　　國　　九十一　　年　　　一　　　月　　二十八　　日
